【裁判字號】    97,上訴,1116
【裁判日期】    970701
【裁判案由】    傷害致重傷
【裁判全文】
臺灣高等法院刑事判決                97年度上訴字第1116號
上  訴  人  臺灣基隆地方法院檢察署檢察官
被      告  甲  ○
指定辯護人  本院公設辯護人  丙○○
被      告  乙○○
選任辯護人  柯士斌  律師
上列上訴人因被告等傷害致重傷案件，不服臺灣基隆地方法院96
年度訴字第805號，中華民國97年1月14日第一審判決（起訴案號
：臺灣基隆地方法院檢察署95年度偵字第5144號、96年度偵字第
4420號），提起上訴，本院判決如下：
    主  文
原判決撤銷。
甲○傷害人之身體，因而致重傷，處有期徒刑貳年，緩刑肆年。
乙○○幫助傷害人之身體，因而致重傷，處有期徒刑壹年捌月，
緩刑肆年。
    事  實
一、甲○與乙○○為男女朋友，乙○○與其任職基隆市凱悅KTV
    同事丁○○間素有怨隙，乙○○因不滿丁○○要其幫忙販賣
    毒品又對外說其的不是，因而向其男友甲○訴苦，甲○為替
    女友出氣教訓丁○○，遂萌生傷害丁○○身體之犯意，乙○
    ○乃基於幫助犯意，告知丁○○居處所在位置，於民國95年
    6月10日晚間11時40分許，由甲○騎乘機車搭載乙○○前往
    丁○○位在基隆市○○街45之1號住處附近，見丁○○在上
    址住處要去上班，走到樓下要發動機車時，甲○與乙○○將
    機車暫停在丁○○上址住處旁巷口，甲○自行走至丁○○上
    址住處前，先問是不是叫丁○○，丁○○回頭看一下，此際
    ，甲○主觀上雖無重傷害丁○○之故意，然其為思慮成熟之
    人，在客觀上可預見手戴戒指情況下，如朝向眼部揮打，將
    會刺傷眼睛並導致眼睛失明之可能，在客觀上會引起重傷害
    之結果，應有預見此結果發生之可能，而不預見，竟仍出拳
    朝丁○○左眼處毆打1下，致丁○○受有左眼外傷後結膜下
    出血、前房出血、角膜刮傷及臉部裂傷、鼻骨骨折等傷害，
    丁○○因疼痛逃跑至其祖母位在基隆市○○街63號1樓住處
    撥打電話報警，警車抵達現場之際，甲○再與乙○○會合，
    由乙○○騎乘機車搭載甲○離去，丁○○嗣後持續就醫，經
    行政院國軍退除役官兵輔導委員會臺北榮民總醫院醫師診斷
    ：視力矯正後，右眼1.0、左眼為指數15公分，無法矯正，
    左眼傷勢已達嚴重減損之重傷害程度。
二、案經丁○○訴由基隆市警察局第一分局報告臺灣基隆地方法
    院檢察署檢察官偵查起訴。
    理  由
一、訊據被告甲○對於前揭事實坦承不諱，被告乙○○否認有前
    揭事實之犯行，然查前揭事實，業據被告甲○、乙○○於原
    審時坦承不諱，核與證人即告訴人丁○○於檢察官、原審時
    所證述情節相符（見95年度偵字第5144號偵查卷第23至26頁
    ），並有行政院國軍退除役官兵輔導委員會臺北榮民總醫院
    診斷證明書（見95 年度交查字第467號偵查卷第20頁）、95
    年11月30日北總企字第0950023191號函（見95年度交查字第
    467號偵查卷第9頁）、病歷資料各1份（見95年度交查字第
    467號偵查卷第10至14頁）、96年12月27日北總企字第09600
    25872號函（見原審卷第128頁）、長庚紀念醫院基隆分院診
    斷證明書4份（見95年度交查字第467號偵查卷第21、44頁、
    95年度交查字第483號偵查卷第45、46頁）、財團法人長庚
    紀念醫院（基隆）分院95年12月21日（95）長庚院基字第14
    59號函暨所檢送之病歷資料1份（見95年度交查字第467號偵
    查卷第65至98頁）、國泰綜合醫院乙種診斷證明書1份（見9
    5年度交查字第467號偵查卷第47頁）、丁○○受傷照片5張
    （見95年度交查字第467號偵查卷第22-1至24頁）在卷足資
    佐證，而由監視錄影帶翻拍光碟照片以觀（見95年度交查字
    第467號偵查卷第25至29頁），案發時是被告甲○騎機車載
    被告乙○○前往上址，警車抵達之際，由被告乙○○騎機車
    載被告甲○離開，而告訴人丁○○與被告甲○並不認識，亦
    無任何糾葛，若無被告乙○○告知被告甲○關於告訴人丁○
    ○住處所在位置，被告甲○應不可能順利找到被害人，是以
    被告乙○○確有提供助力，被告甲○始能有機會達成傷害被
    害人目的。又告訴人所受之前揭傷勢，經原審函詢行政院國
    軍退除役官兵輔導委員會臺北榮民總醫院結果，該院認「病
    患丁○○於95年10月9日至本院眼科門診初診，診斷為左眼
    黃班部裂孔，並於同年11月13日、12月5日及96年1月8日回
    院複診，確定診斷。視力矯正後，右眼1.0、左眼為指數15
    公分，無法矯正，左眼傷勢已達嚴重減損重傷害程度」，此
    有該院96年12月27日北總企字第0960025872號函（見原審卷
    第128頁）附卷可參，是應認告訴人所受上開之傷害屬刑法
    第10條第4項第1款所定之重傷害。按刑事法上之加重結果犯
    ，以行為人對於加重結果之發生有預見之可能，能預見而不
    預見者為要件。刑法第277條第2項後段之傷害之重傷罪，係
    對於犯普通傷害罪致發生重傷害結果所規定之加重結果犯，
    依同法第17條之規定，以行為人能預見其重傷害結果之發生
    而不預見為要件，而此所謂能預見自亦又指客觀情形而言，
    與加害人本身主觀上有無預見之情形不同，倘加害人主觀上
    已有預見，而結果之發生又不違背其本意時，則屬刑法第13
    條第2項所規定間接故意之範疇，無復論以加重結果犯之餘
    地（最高法院90年度台上字第6092號判決亦同此見解）。查
    被告甲○手戴戒指材質堅硬，而眼睛部位又係人體之重要部
    位，甚為脆弱，再徵諸一般人之常識，在客觀上倘在上開短
    距離內朝證人丁○○眼部方向揮擊，其身體眼睛極易遭到堅
    硬戒指所刺傷，輒易導致眼睛失明之可能，而被告對此結果
    ，在客觀上顯有預見之可能性，則其自無從解免其所為傷害
    行為，因而致被害人受到重傷之結果，且被告上開行為與被
    害人丁○○所受之重傷害結果間有相當因果關係。故依被告
    行為時之主觀犯意、行為方式、揮打等情節、被害人傷害部
    位及程度等因素綜合考量，足認被告行為所該當者，應係以
    傷害身體之犯行因而致重傷之加重結果。是以本案被告甲○
    犯傷害致重傷、被告乙○○幫助傷害致重傷之自白與事實相
    符，可以採信。雖告訴人丁○○於原審中翻異前供稱被告甲
    ○應該有持其他武器打其，否則不會造成那麼大的傷害云云
    ，惟證人即告訴人丁○○，於警詢時證稱：「當時我剛出門
    欲騎乘機車去上班時，甲○便從我後方出現，問我是否為丁
    ○○當我回頭看他是誰，他就一手揮打我的臉部．．．」（
    見95年度偵字第5144號偵查卷第9頁），於檢察事務官訊問
    時證稱：「（甲○用什麼打你？）手，沒有看見他拿其他武
    器」（見95年度交查字第467號偵查卷第38至39頁），於偵
    查中具結證稱：「（你第1次看到，你為何知道對方就是甲
    ○？）因為我有看到甲○的臉，且他揮手過來打我」（見95
    年度偵字第5144號偵查卷第24頁），其於警局、檢察事務官
    訊問以至檢察官訊問均明確證稱，且被告乙○○於偵查中以
    證人身份具結證稱：「（甲○有無拿東西打丁○○？）沒有
    ，甲○是用手打」等語（見95年度偵字第5144號偵查卷第32
    頁）明確，足見被告甲○確實是以手毆打告訴人丁○○，並
    未持其他武器，且由行政院國軍退除役官兵輔導委員會臺北
    榮民總醫院95年10月9日出具之診斷證明書（見95年度交查
    字第467號偵查卷第20頁），亦未確認有何其他武器所造成
    之傷害，足見告訴人於原審所稱被告甲○應該有持其他武器
    打其云云，顯不可採。至被告甲○之於原審稱告訴人曾於原
    審時證稱在長庚醫院治療完畢後，曾到汐止某家眼科門診，
    亦即被害人受傷前後到四家醫院就診，並證稱長庚、國泰及
    榮總醫院之眼科醫師皆稱，如果手術成功，左眼會看到眼科
    測驗中最大「E」字，若失敗，可能左眼會現在更壞，自取
    得殘障手冊以後，迄今都未到眼科回診，目前被害人視力為
    0.01，是因被害人迨於開刀治療及數度更換醫院所致，若被
    害人能遵照醫師囑咐，或許仍有恢復視力之可能，因而認被
    告甲○仍難成立傷害致重傷之加重結果犯等語。惟查證人即
    告訴人丁○○到庭證稱：「醫生說手術好的話，可以看到最
    大的E，手術不好的話，連光都看不到，因三家醫院都這樣
    說，均沒有把握，才沒有開刀」、「（醫生對你說手術過後
    最好的情況，可以如何？）就是可以看到最大的E」（見原
    審卷第79頁
    ）、「（為何不在一家醫院治療，為何要到三家醫院去看門
    診）想比較看看，有人說國泰及榮總醫師比較好，所以我才
    會去看」（見原審卷第82頁）等語，足見告訴人確有積極就
    診治療，所以連續看了3、4家門診，況告訴人沒有開刀手術
    治療，是因醫師並沒有把握手術開刀就可治癒，依一般常情
    ，醫師沒有把握以開刀就可完全治療，患者當然就有選擇開
    刀或不開刀自由，且告訴人為尋找更好醫師治療，換多家醫
    院就診，乃是人之常情，尚難據此認定被告甲○之傷害行為
    ，對於重傷害之加重結果，具有因果關係中斷情形，本案事
    證明確，被告二人之犯行，洵堪認定。
二、按刑法上之幫助犯，係指以幫助之意思，對於正犯資以助力
    ，而未參與實施犯罪之行為者而言，如就構成犯罪事實之一
    部，已參與實施即屬共同正犯（49年台上字第77號參照）。
    是以從犯之幫助行為，兼該積極、消極兩種在內，然必有以
    物質上或精神上之助力予正犯之實施犯罪之便利時，始得謂
    之幫助（27年上字第2766號參照）。核被告甲○所為，係犯
    刑法第277條第2項後段之傷害致重傷罪。被告乙○○所為，
    係犯刑法第30條、第277條第2項後段之幫助傷害致重傷罪。
    其幫助行為，爰依刑法第30條第2項減輕其刑。公訴意旨雖
    認被告乙○○所係涉為犯刑法第29條、第277條第2項後段之
    傷害致重傷害罪嫌。惟訊之被告乙○○堅決否認有教唆傷害
    致重傷害之犯行，辯稱：「當天是甲○說要載我去吃消夜，
    所以我就上車，到被害人家附近，我就在車上等」云云。查
    同案被告甲○於於檢察官偵查時，供稱：「．．．當時我跟
    乙○○去劉銘傳路QQ魯肉飯吃消夜，我騎機車載乙○○，後
    來我看到丁○○在走路，好像要騎機車，我就想到乙○○之
    前說丁○○在凱悅KTV說乙○○破麻，隨便給人電話，丁○
    ○還要乙○○不要跟別人說他有在賣毒，我就去找丁○○理
    論」等語（見95年度偵字第5144號偵查卷第26頁）。其於原
    審時亦以證人身分證稱：「（是你自己要去找理論，或是乙
    ○○找你去理論？）是我自己去找丁○○理論」等語（見原
    審卷第86頁）。足見同案被告甲○係出於自己意思去找被害
    人理論，而依監視錄影帶翻拍照片，被告乙○○雖陪同被告
    甲○到案發現場，被告乙○○是在巷口等候，離案發現場有
    一段距離，並無喝令指使起意行為，而被告甲○萌生傷害犯
    意，乃是基於要替女友出氣教訓被害人，並非被告乙○○教
    唆始萌生傷害犯意。按刑法上之教唆犯，以對於本無犯罪意
    思之人，唆令決意實施犯罪，為其本質。如對於已經決意犯
    罪之人，以幫助之意思，資以物質上或精神上之助力，而助
    成其犯  罪之實施者，不過成立從犯，固無教唆之可言（24
    上字第890號參照）。綜上所述，並無積極證據足認被告乙
    ○○有教唆傷害之行為，惟此與幫助犯，乃係同一基本事實
    關係，本院自應予以審理，並依職權適用幫助犯之法條。公
    訴人所認被告係犯刑法第29條、第277條第2項後段之傷害致
    重傷害罪，容有誤會，起訴法條應予變更。又被告行為後，
    刑法業經修正，並於94年2月2日經總統以華總一義字第0940
    0014 901號令公布，刑法施行法亦於95年6月14日經總統以
    華總一義字第09500 085181號令增訂刑法施行法第1條之1，
    並均自95年7月1日施行。按行為後法律有變更者，適用行為
    時之法律，但行為後之法律有利於行為人者，適用最有利於
    行為人之法律，修正後刑法第2條第1項定有明文。此條規定
    係規範行為後法律變更所生新舊法律比較適用之準據法，本
    身尚無新舊法比較之問題，於新法施行後，應一律適用新法
    第2條第1項之規定，為「從舊從輕」之比較。再按本次法律
    變更，比較時應就罪刑有關之共犯、未遂犯、想像競合犯、
    牽連犯、連續犯、結合犯，以及累犯加重、自首減輕暨其他
    法定加減原因（如身分加減）與加減例等一切情形，綜其全
    部罪刑之結果而為比較（最高法院95年5月23日95年度第8次
    刑庭會議決議參照）。又按刑法第2條第1項之規定，係規範
    行為後「法律變更」所生新舊法比較適用之準據法，故被告
    行為後刑法條文之修正，對於被告並無有利或不利之情形者
    （例如新舊法處罰輕重相同，犯罪構成要件亦無寬嚴之別等
    ），即無適用修正後刑法第2條第1項之規定比較新舊法適用
    之問題。修正前刑法第10條第4項第四款規定：須毀敗一肢
    以上機能，始構成該款之重傷罪，否則必須同條項第6款之
    其他於身體上或健康，有重大不治或難治之傷害，始構成重
    傷害，惟修正後上開規定，變更為祇須毀敗或嚴重減損一肢
    以上機能，即成立該款之重傷害，經比較新舊刑法之結果，
    被告行為時之舊法對其有利，應適用修正前之法律。修正前
    刑法第30條規定：「幫助他人犯罪者，為從犯，雖他人不知
    幫助之情者，亦同」、「從犯之處罰，得按正犯之刑減輕之
    」，修正後刑法第30條則為：「幫助他人實行犯罪行為者，
    為幫助犯。雖他人不知幫助之情者，亦同」、「幫助犯之處
    罰，得按正犯之刑減輕之」。因此，刑法第30條僅用語修改
    ，未涉及法律構成要件或刑罰之變更，應非法律變更，無庸
    適用刑法第2條規定比較新舊法，應逕行適用裁判時之規定
    。又被告甲○傷害人之身體，因而致重傷之行為固無足取，
    然其係因一時情緒控制失當，觀其犯罪情節尚屬輕微，一時
    失慮致肇犯行，犯後已坦承犯行，深具悔意，並業已與告訴
    人達成和解，而其所犯之傷害致重傷罪，法定本刑為3年以
    上10年以下有期徒刑，與其犯罪情節相較，實屬情輕法重，
    客觀上足以引起一般同情，顯有堪資憫恕之處，認縱處以法
    定最低刑度猶嫌過重，爰依刑法第59條之規定，減輕其刑（
    依最高法院95年度第8次刑事庭會議決議六、(一)及同年度
    第21次刑事庭會議決議之意旨，新刑法第59條之規定，為法
    院就刑之酌裁審認標準見解之明文化，非屬法律之變更，無
    新舊法比較適用之問題）。又按被告以外之人於審判外之言
    詞或書面陳述，除法律有規定  者外，不得作為證據，刑事
    訴訟法第159條第1項定有明文。被告以外之人於偵查中向檢
    察官所為之陳述，除顯有不可信之情況者外，得為證據，刑
    事訴訟法第159條之1第2項分別定有明文。查證人即告訴人
    丁○○於檢察官前所為之證述，業經具結，並經被告於法院
    審理中補正詰問程序，而完足為合法調查之證據，此外亦無
    顯有不可信之情況，依前揭法條之規定，自應有證據能力。
    又查證人即告訴人丁○○、證人即共同被告甲○就被告乙○
    ○於警詢及檢察事務官之陳述，係屬被告以外之人於審判外
    之言詞陳述，因被告乙○○之辯護人於原審準備程序表示不
    同意作為證據，復查無同法第159條之1至第159條之5等例外
    得作為證據之情形，依前揭規定，自不得作為本案認定犯罪
    事實存否之證據。
三、原審據以論處被告罪刑，固非無見，惟按地方法院審判案件
    ，以法官一人獨任或三人合議行之，為法院組織法第三條第
    一項所明定。故地方法院審判案件，如行合議審判，應以法
    官三人合議行之，始屬適法。又法院之組織不合法者，其判
    決當然為違背法令，刑事訴訟法第三百七十九條第一款定有
    明文。本件原審於民國九十六年十二月三十一日下午二時審
    理時，出席之法官為陳志祥、邰婉玲、陳伯厚，惟參與判決
    之法官為陳志祥、邰婉玲、陳志祥，有原審之筆錄、原判決
    在卷可稽，法院之組織顯不合法，其判決當然為違背法令，
    檢察官以被告甲○係以木棍毆打告訴人，且被告等造成告訴
    人幾近失明之傷害，原審量刑顯屬過輕等語提出上訴，雖無
    理由，惟原判決既有如上可議之處，仍屬無可維持，自應由
    本院將原判決撤銷改判。爰審酌被告二人平常素行、犯罪動
    機、犯罪手段、智識程度、犯罪對於被害人所生危害及犯罪
    後已知悔悟，被告甲○並與告訴人達成和解等情狀，分別量
    處如主文所示之刑，又被告二人前並未曾因故意犯罪受有期
    徒刑以上刑之宣告，此有被告前案紀錄表在卷可參，本次僅
    因一時失慮衝動，致罹刑典，犯後並已深表悔悟，經此科刑
    教訓，信當知所警惕，而無再犯之虞，且目前被告二人尚在
    就學，此有二人提出學生證在卷可稽，因認被告二人所受刑
    之宣告，以暫不執行為適當，爰依刑法第74條第1項第1款規
    定，併宣告緩刑四年，以啟自新。又按犯罪在96年4月24日
    以前者，除中華民國九十六年罪犯減刑條例另有規定外，有
    期徒刑、拘役或罰金，減其刑期或金額2分之1；又傷害致重
    傷罪，經宣告死刑、無期徒刑或逾有期徒刑1年6月之刑者，
    不予減刑，中華民國九十六年罪犯減刑條例第2條第1項第3
    款、第3條笫1項第15款定有明文。本件被告犯罪均在96年4
    月24日以前，然宣告之有期徒刑逾1年6月，自無該條例減刑
    之適用。
據上論斷，應依刑事訴訟法第369條第1項前段、第364條、第299
條第1項前段、第300條，刑法第2條第1項前段、第30條第2項、
第277條第2項後段、第59條、第74條第1項第1款判決如主文。
本案經檢察官呂光華到庭執行職務。
中    華    民    國    97    年    7     月    1     日
                  刑事第九庭  審判長法  官 陳貽男
                                    法  官 周盈文
                                    法  官 許宗和
以上正本證明與原本無異。
如不服本判決，應於收受送達後十日內向本院提出上訴書狀，其
未敘述上訴之理由者並得於提起上訴後十日內向本院補提理由書
（均須按他造當事人之人數附繕本）。
                                    書記官 林淑貞
中    華    民    國    97    年    7    月     10    日
附錄論罪法條：
中華民國刑法第277條
傷害人之身體或健康者，處 3 年以下有期徒刑、拘役或 1 千元
以下罰金。
犯前項之罪因而致人於死者，處無期徒刑或 7 年以上有期徒刑；
致重傷者，處3年以上10年以下有期徒刑。


司法院資訊處製作；財團法人民間司法改革基金會備份。
